【裁判字號】    89,判,1997
【裁判日期】    890616
【裁判案由】    農保
【裁判全文】
行  政  法  院  判  決                          八十九年度判字第一九九七號
    原      告  丙○○
                乙○○
                戊○○
                己○○
                庚○○
                丁○○
    訴訟代理人  甲○○
    被      告  勞工保險局
右當事人間因農保事件，原告不服行政院中華民國八十八年五月二十九日台八八訴字
第二○九七六號再訴願決定，提起行政訴訟，本院判決如左︰
    主  文
再訴願決定撤銷。
    事  實
緣屏東縣屏東市農會於民國八十一年十一月二十六日申報原吉之被繼承人謝陳月娥加
入農民健康保險，嗣謝陳月娥因子宮頸癌及會陰癌，於八十六年十二月三十一日填具
農民健康保險現金給付申請書，由屏東縣屏東市農會向被告申請殘廢給付。案經被告
審查結果，以八十七年二月十八日八七保受字第六○○四五二八號函復以依屏東市人
愛綜合醫院出具之殘廢診斷書記載，謝陳月娥因子宮頸癌及會陰癌於八十六年十月二
十九日至該院診療，八十六年十一月三日開始放射治療，目前仍在治療中等語，謝陳
月娥治療時間尚短，且仍繼續治療中，不符農民健康保險條例第三十六條規定，所請
殘廢給付應不予給付，俟其治療中止症狀固定或治療一年後再經治療仍不能期待效果
，另行取具殘廢診斷書送審。謝陳月娥向農民健康保險監理委員會(以下稱監理會)申
請審議，經該會以農監審字第二三九五號審定書予以駁回。謝陳月娥不服，提起訴
願、再訴願，均遭決定駁回，謝陳月娥於八十八年三月十七日死亡，原告丙○○為其
配偶，原告乙○○、謝淑熙、己○○、庚○○、丁○○為其子女，遂提起行政訴訟，
茲摘兩造訴辯意旨於次：
原告起訴意旨略謂：一、「被保險人或其受益人，於保險效力開始後，停止前，發生
保險事故者，得依本條例規定，請領保險給付」。又「被保險人因遭受傷害或罹患疾
病，經治療終止後，如身體遺存障害，適合殘廢給付標準表規定之項目，並經保險人
自設或特約醫療診斷為永久殘廢者，得按其當月投保金額，依同表規定之殘廢等級及
給付標準，一次請領殘廢補助費。」乃農民健康保險條例第十六條及第三十六條訂有
明文。被保險人謝陳月娥八十一年十一月二十六日申報加入農民健康保險，並於八十
四年三月二日即在高雄榮總接受放射性治療，相繼於八十六年十一月二十四日經保險
人特約醫療機構診斷為永久殘廢「終日需專人照護，且需繼續接受治療，無法從事任
何工作。」被告八十七年二月十八日八七保受字第六○○四五二八號函不為核定，顯
係違反農民健康保險條例第十六條及第三十六條第一項之規定。二、中華民國憲法第
七條明訂：「中華民國人民，無分男女、宗教、種族、階級、黨派，在法律上一律平
等。」八十八年五月二十九日台八八訴字第二○九七六號決定書理由稱：被保險人因
患子宮頸癌、膀胱癌及會陰癌接受放射治療乃因年逾四十五歲而「喪失生殖能力」，
不予核發殘廢給付，固非無見，此一特別條款顯係違反憲法平等權之精神，何以男性
逾四十五歲有此殘廢補助請領權，而女姓即被排除在外。又理由後段稱被保險人未符
合永久喪失勞動能力且所患疾病不屬胸腹部臟器涵蓋範圍，而駁回再訴願。然而殘廢
給付標準表胸腹部系列附註一之(三)明訂泌尿器亦屬胸腹部系列，況且附註二明訂因胸
腹部臟器機能遺存顯著障害（子宮頸癌、膀胱癌．．．等）因永久喪失勞動能力與影
響日常生活活動或社會生活活動之狀況及需他人扶助之情形，比照精神、神經障害等
級審定其等級。又精神、神經系列附註一之(一)「因重度精神、神經障害，為維持生命
必要之日常生活活動，全須他人扶助者，適用第一等級。」綜上，被保險人謝陳月娥
所患疾病符合1.終身無法從事任何工作。2.需專人照護。3.為維生命必要須再繼續治
療此乃農民健康保險殘廢診斷書第二四欄所明載，被告及一再訴願決定仍維持原處分
，實有不妥並違法。三、核定標準及審定原則應為一致且須公平、被保險人蕭蔡粉（
Ｚ000000000）因肝癌自八十六年十月三日就醫，八十六年十一月四日審定
成殘，核定第四十四項第一等級一二○○日計四○八、○○○元正，另被保險人張明
泉罹患肺癌併腦轉移自八十六年七月十一日就醫，八十七年二月二十四日審定成殘，
核定第四十七項第七等級四四○日計二六八、四○○元正，兩者期間均未達治療一年
以上，且所患疾病均因癌症引起，在法律的一致性及公平性的原則下，本案所訴為有
理且合法。四、據上論結，保險之精神，在於被保險人因傷病或意外致生活困難或身
體障害，影響勞動能力，適時得以補助，使被保險人及其家屬生活得有保障。況且保
險法第五十四條第二項「保險契約之解釋，應探求契約當事人之真意不得拘泥於所用
之文字，如有疑義時，以作有利於被保險人之解釋為原則。」故被告應依法核定被保
險人或其受益人按第四十四項第一等級一二○○日計四○八、○○○元正給付。請撤
銷原處分及一再訴願決定等語。
被告答辯意旨略謂：一、依據農民健康保險條例第三十六條規定：「被保險人因遭受
傷害或罹患疾病經治療終止後，如身體遺存障害，適合殘廢給付標準表規定之項目，
並經全民健康保險醫療機構診斷為永久殘廢者，得按其當月投保金額，依同表規定之
殘廢等級及給付標準，一次請領殘廢補助費。被保險人因遭受傷害或罹患疾病，經治
療一年以上尚未痊癒，如身體遺存障害，適合殘廢給付標準表規定之項目，並經全民
健康保險醫療機構診斷為永久不能復原者，得比照前項規定辦理。」又依照農民健康
保險殘廢給付標準表胸腹部臟器障害附註第五項第四款規定，生殖器遺存顯著障害，
係指未滿四十五歲，原有生殖能力，因傷病割除兩側卵巢或子宮，致不能生育者，得
請領殘廢給付。二、本案屏東市農會被保險人謝陳月娥（民國十年二月十六日生，八
十一年十一月廿六日加保）因子宮頸癌、會陰癌申請殘廢給付。據屏東人愛綜合醫院
殘廢診斷書載，其因子宮頸癌、會陰癌於八十六年十月廿九日至該院診療，於八十六
年十一月三日開始放射治療，目前仍在治療中。據此，被告核定其所請殘廢給付不予
給付。被保險人謝陳月娥不服，另再重新檢具高雄榮民總醫院、馬偕醫院診斷書申請
審議。被告以謝陳月娥既已治療一年以上，為維護其權益，再就其檢附其於高雄榮民
總醫院、馬偕醫院診斷證明書及病歷再加予審查、認定，謝陳月娥殘廢部位為生殖器
，但其年齡已不具生殖能力，故不符合殘廢給付標準。被告仍核定所請殘廢給付不予
給付。又案經監理會審閱其相關資料，根據屏東人愛綜合醫院出具謝陳月娥之農民健
康保險殘廢診斷書載，其申請殘廢部位為子宮與會陰。農民健康保險殘廢給付標準表
有關胸腹部臟器障害第五十一項生殖器遺存顯著障害之附註第五項第四款規，生殖器
遺存顯著障害，係指未滿四十五歲，原有生殖能力，因傷病割除兩側卵巢或子宮，致
不能生育者，始得請領殘廢給付。本案被保險人謝陳月娥係民國十年出生，年齡已滿
七十七歲，同意被告之核定，所請殘廢給付應不予給付。三、本案原告於行政訴訟理
由稱略以：「依憲法第七條之規定，農保條例胸腹部臟器障害附註之規定違反上述法
理，何以男人沒有年齡限制，而女人卻受限於四十五歲，另應比照被保險人蕭蔡粉、
張明泉殘廢給付審核以求核定標準及審定原則之一致性及公平性。」乙節，查農民健
康保險殘廢給付標準表中有關胸腹部臟器障害中所指，胸腹部臟器包括胸部臟器、腹
部臟器、泌尿器及生殖器，其中生殖器包括內生殖器及外生殖器等，其成殘之認定以
「生殖器遺存器質顯著障害，致生殖能力受顯著之限制者」，依醫學常理未滿四十五
歲之女性具生殖能力，而男人卻無年齡限制，故本標準表採之。此與憲法之男女平等
權無涉，否則第五十七項顯著醜形，男性按第十等級給付，女性卻明定按第八等級（
給付金額較多）給付，乃因女性之容顏較男性更為重要，無關男女平等之問題，所言
顯非有理。另查因被保險人之身體健康情形不一，其所產生之病灶亦有差別，故被告
審核殘廢給付時必須依各被保險人之殘廢情形及影響程序予以各別審核，其主張亦經
監理會審定駁回及內政部、行政院之訴願、再訴願駁回，足見被告之原處分合法且無
不當。四、綜上論述，原告提起本件行政訴訟顯無理由，請判決駁回原告之訴等語。
    理  由
按當事人死亡者，訴訟程序在有繼承人、遺產管理人或其他依法令應續行訴訟之人承
受其訴訟以前當然停止，民事訴訟法第一百六十八條定有明文。本件原告丙○○之配
偶、原告乙○○、戊○○、己○○、庚○○、丁○○之母謝陳月娥因農保事件於八十
七年十二月二十三日向行政院提起再訴願，惟謝陳月娥於八十八年三月十七日因敗血
症、出血性腹腔炎、子宮頸癌放射線治療術後死亡，有死亡證明書影本在卷可證。被
繼承人謝陳月娥死亡後，本應由其繼承人即原告丙○○、乙○○、戊○○、己○○、
庚○○、丁○○等人承受再訴願，行政院並未依法停止再訴願程序命謝陳月娥之繼承
人承受再訴願，於八十八年五月二十九日所為台八十八訴字第二○九七六號再訴願決
定書仍以謝陳月娥為再訴願人，駁回其再訴願，於法不合。原告於八十八年七月二十
七日以原告身分提起本件行政訴訟，起訴意旨雖未指摘再訴願決定書仍列謝陳月娥為
再訴願人有所不當，然再訴願決定既有違誤，自應由本院依職權予以撤銷，另由再訴
願決定機關重為決定。以臻妥適。
據上論結，本件原告之訴為有理由，爰依行政訴訟法第二十六條前段，判決如主文。
中    華    民    國     八十九      年      六      月      十六       日
                    行 政 法 院 第 六 庭
                                審 判 長 評  事      徐  樹  海
                                         評  事      林  茂  權
                                         評  事      高  啟  燦
                                         評  事      蔡  進  田
                                         評  事      劉  鑫  楨
右  正  本  證  明  與  原  本  無  異
                                         法院書記官  陳  佩  玲
中    華    民    國     八十九      年      六      月     二十一      日


司法院資訊處製作；財團法人民間司法改革基金會備份。
